最高法院刑事判決　　　　　　　　　 111年度台上字第2964號
上　訴　人　臺灣高等檢察署檢察官白忠志
被　　　告　唐貴雄（原名唐承佑）





　　　　　　蔣珮雯



上列上訴人因被告等偽造文書案件，不服臺灣高等法院中華民國
111年4月21日第二審判決（109 年度上訴字第2901號，起訴案號
：臺灣臺北地方檢察署106年度偵字第13385號），提起上訴，本
院判決如下：
    主  文
原判決撤銷，發回臺灣高等法院。
    理  由
本件原判決經審理結果，認為不能證明被告唐貴雄（原名唐承
  佑）、蔣珮雯夫婦（以下合稱被告2 人）共同犯公訴意旨所指
  刑法第216條、第210條之行使偽造私文書罪嫌，因而維持第一
  審諭知被告2 人均無罪之判決，駁回檢察官在第二審之上訴。
  固非無見。
惟查：
㈠按刑事妥速審判法（下稱速審法）第9條第1項規定，除同法第
  8 條情形外，第二審法院維持第一審所為無罪判決，提起上訴
  之理由，以該判決所適用之法令牴觸憲法、違背司法院解釋或
  違背判例者為限。法院組織法於民國108年1月4日修正、同年7
  月4 日施行，因應大法庭制度之施行，刪除原第57條規定之判
  例選編及變更制度，另增訂第57條之1第1、2 項明文規範若該
  判例已無裁判全文可資查考者，既無裁判所依憑之事實可供參
  佐，應停止適用；其餘未經停止適用之判例，其效力與未經選
  編為判例之本院裁判相同。亦即，該裁判表示之「法律見解」
  ，於本院未認有變更之必要而循大法庭相關程序變更前，其性
  質上仍為本院一致之見解。故速審法第9條第1項第3 款規定所
  稱之「違背判例」，應解釋為「違背原法定判例之『法律見解
  』（下稱原判例見解）」。次按「刑法第210 條之偽造私文書
  罪，以無制作權人而捏造他人名義制作該文書為構成要件，如
  行為人對於此種文書本有制作權，縱令其制作之內容虛偽，且
  涉及他人之權利，除合於同法第215 條之規定，應依該條處罰
  外，尚難論以首開法條之罪」、「刑法第210 條之偽造文書，
  以無制作權之人冒用他人名義而制作該文書為要件之一，如果
  行為人基於他人之授權委託，即不能謂無制作權，自不成立該
  條之罪」，有本院31年上字第2124號、47（檢察官上訴書誤載
  為「41」）年台上字第226 號原判例見解可參。基此，倘行為
  人非基於他人之授權委託，卻私自以他人名義制作文書，當屬
  無權制作而偽造，應負偽造文書之責至明。
㈡依原判決之認定：告訴人中華民國全國總工會（下稱總工會）
  與被告2 人所經營之福懋國際股份有限公司（下稱福懋公司；
  嗣改名為全國聯合事業股份有限公司【下稱全國公司】）合作
  發行之福利月刊，除刊登會員訊息外，同時具有提供廠商刊登
  商品販售之功能，且總工會已就執行細節概括授權由其秘書長
  胡國康全權處理（見原判決第6至8頁）；而胡國康獲得總工會
  概括授權執行發行福利月刊事宜後，即提供總工會帳戶供唐貴
  雄使用，並同意以總工會名義與廠商訂約，且就對外招商、與
  廠商間之締約、會員商品訂購、資料庫建制、商品配運送及退
  換貨、金流等事項，均概括授權由唐貴雄執行（見原判決第 8
  至9 頁）；胡國康復同意唐貴雄以「全國總工會福利事業處」
  （下稱福利事業處）名義對外辦理招商事宜（見原判決第9 至
  10頁）。故被告2 人認經總工會全權授權，進而處理相關招商
  事宜，有權以總工會或福利事業處名義與廠商訂約並收取如原
  判決附表（下稱附表）一所示之支票，縱使用總工會印文於附
  表一所示之支票背書，主觀上均難認其等有未經授權之認識，
  而有偽造文書之故意；至如附表二所示之文書部分，唐貴雄基
  於授權，本即得以總工會或福利事業處之名義與廠商訂約，不
  論總工會或福利事業處等印章係唐貴雄自行刻章抑或總工會交
  其使用，該等印章既係用於與廠商簽訂契約之用途，以及總工
  會發布解除經理人職務之人事命令、收發信件之相關庶務之用
  ，即難認有何違背授權意旨之處，則唐貴雄主觀上顯欠缺行使
  偽造私文書之故意，亦難論以行使偽造私文書罪（見原判決第
  10至13頁）。但：
⒈如附表一所示之支票除提示兌現者外，亦有以總工會名義背書
  轉讓他人者，該背書轉讓行為並非被告2 人因合作發行福利月
  刊事宜所為之與廠商訂約或收取支票之被授權範疇內行為。至
  如附表二所示文書中，關於福利事業處約聘經理人之人事任免
  及以福利事業處印章收受總工會發文給全國公司之存證信函等
  行為，亦顯然與唐貴雄因合作發行福利月刊事宜所為與廠商訂
  約事宜無涉。
⒉原判決雖以不論如附表一、二所示文書上之總工會或福利事業
  處等印文，係被告2 人或唐貴雄自行刻章或總工會交付印章蓋
  用，均難認其等主觀上有未經授權之認識。惟此項認定之前提
  ，應當是被告2 人或唐貴雄有經總工會或福利事業處授權而分
  別制作如附表一、二所示之文書；然而，此部分之獲授權與否
  ，已有上開⒈所指可議之處，則被告2 人倘未獲授權，乃逕自
  刻用總工會或福利事業處之印章，即難認主觀上不知係未經總
  工會授權制作前揭文書。何況，檢察官於起訴書中亦已指被告
  2 人及唐貴雄係分別以偽造總工會、福利事業處之印章，蓋用
  於如附表一、二所示文書之方法，偽造該等文書（見起訴書第
  2至5頁）。原判決上開認定，顯然不足以說明被告2 人制作如
  附表一所示之文書及唐貴雄制作如附表二所示之文書，主觀上
  無偽造私文書之犯意。
⒊從而，原判決認被告2 人以總工會名義為如附表一所示之支票
  背書行為、唐貴雄以總工會或福利事業處名義為如附表二所示
  之文書，不論總工會及福利事業處之印章係被告2 人或唐貴雄
  自行刻章或總工會交付使用，均無違背總工會授權意旨之處，
  而為其等均無罪之判決，與本院前揭原判例見解意旨即有不合
  。
綜上，檢察官以原審維持第一審所為之無罪判決，有違背本院
  前揭31年上字第2124號、47年台上字第226 號原判例見解，且
  其情形足以影響於判決之結果，符合速審法第9條第1項第3 款
  規定提起上訴，核為有理由。爰將原判決撤銷，發回原法院更
  為審判。
據上論結，應依刑事訴訟法第397條、第401條，判決如主文。
中    華    民    國   111    年    8     月    18    日
                  刑事第四庭審判長法  官  林  立  華  
                                  法  官  謝  靜  恒  
                                  法  官  林  瑞  斌  
                                  法  官  王  敏  慧  
                                  法  官  李  麗  珠  
本件正本證明與原本無異
                                  書記官
中    華    民    國   111    年    8     月    23    日